最高法院民事判決　　　　　　　　　　　　　　　九十三年度台上字第一八九二號
　　上　訴　人　甲○○
　　訴訟代理人　莊士郎律師
　　被 上訴 人　國泰人壽保險股份有限公司
　　法定代理人　蔡宏圖
　　訴訟代理人　李明益律師
　　　　　　　　啟夫律師
右當事人間請求給付保險金事件，上訴人對於中華民國九十二年四月十日台灣高等法
院高雄分院第二審判決（九十一年度保險上字第一一號），提起上訴，本院判決如下
：
    主　文
上訴駁回。
第三審訴訟費用由上訴人負擔。
　　理  由
本件上訴人主張：伊經配偶即訴外人夏發明同意，以夏發明為被保險人，於民國八十
九年三月二十一日向被上訴人公司要保「國泰鍾愛終身壽險」及「附加平安保險」（
下合稱系爭保險契約），保險金額各為新台幣（下同）一百萬元，保險期間自八十九
年三月二十一日起至終身。嗣被保險人夏發明於九十年七月十四日不幸遭電擊身故，
而伊為系爭保險契約之受益人，自可請求被上訴人給付上開終身壽險、平安保險金各
一百萬元，合計二百萬元。惟被上訴人竟以「本件保險未經被保險人夏發明書面承認
」、「上訴人經催告後，逾三十日仍未繳納第二期保險費，保險契約已停效」為由，
拒絕給付保險金等情。爰依「國泰鍾愛終身壽險」條款第十四條及「附加平安保險」
條款第十四條之約定，求為命被上訴人給付伊二百萬元，並加計法定遲延利息之判決
。
被上訴人則以：系爭保險契約未經被保險人夏發明書面承認，依保險法第一百零五條
之規定，該契約應屬無效。縱認系爭保險契約為有效，但伊已依要保書所載上訴人地
址，催告上訴人繳交第二期保險費，惟因無法送達，依要保書附註及保險契約第三十
五條約定，該催告視為已送達上訴人。且伊於送達催告函前，已委請訴外人即伊公司
前業務員洪美珍催告上訴人繳納保險費，但上訴人逾三十日仍未繳納第二期保險費，
保險契約之效力已經停止，上訴人亦不得請求保險金等語，資為抗辯。
原審審理結果，以：本件上訴人主張其經被上訴人保險業務員洪美珍之招攬，以其配
偶夏發明為被保險人，向被上訴人要保系爭保險契約，而夏發明於九十年七月十四日
不幸電擊身故之事實，業據上訴人提出要保書、保單及相驗屍體證明書為證，復為被
上訴人所不爭執，固堪信為真實。又上訴人亦不否認系爭保險契約要保書上要保人之
姓名、住址及被保險人夏發明之姓名係由洪美珍所代書；第一期保險費由洪美珍代繳
、第二期保險費尚未繳納；洪美珍曾代被上訴人前來催繳第二期保險費等情，亦屬實
情。是系爭保險契約性質上係屬由第三人訂立被保險人之死亡保險契約無誤。從而，
系爭保險契約須被保險人即夏發明為「書面承認」，及由夏發明約定「保險金額」，
始生效力自不待言。次查依證人洪美珍所證述之情節觀之，夏發明雖口頭同意投保，
並授權上訴人處理投保事宜，但當時夏發明就系爭保險契約之保險金額或要保書應由
其簽名一事，並未提及即行離開，即夏發明並未直接授權洪美珍代其於系爭要保書上
簽名，而係由上訴人授權洪美珍代夏發明於系爭要保書上簽名。此外，並無其他證據
證明夏發明授權洪美珍代為簽名一事屬實。從而，雖足認夏發明之前雖有投保之意願
，但其意並非不論保險契約之內容及保險金額為何，其皆概括同意，自難認洪美珍業
經夏發明授權代其簽名，已符合保險法第一百零五條所規定應由被保險人為「書面承
認」及約定「保險金額」之要件。茲系爭保險契約既未經被保險人以書面承認並約定
保險金額，依首開規定，被上訴人抗辯系爭保險契約為無效，其無給付保險金之義務
等語，於法尚無不合。綜上所述，上訴人依據系爭保險契約請求被上訴人給付夏發明
身故之保險金，於法無據，不應准許云云，為其心證之所由得，並說明上訴人其餘攻
擊防禦方法不予審酌之理由，爰將第一審所為被上訴人敗訴之判決予以廢棄，改判駁
回上訴人之訴，經核於法洵無違誤。上訴論旨，就原審取捨證據、認定事實暨解釋契
約之職權行使，指摘原判決違背法令，求予廢棄，非有理由。
據上論結，本件上訴為無理由。依民事訴訟法第四百八十一條、第四百四十九條第一
項、第七十八條，判決如主文。
中　　　華　　　民　　　國　　九十三　　年　　　九　　　月　　 十六 　　日
                              最高法院民事第四庭
                                  審判長法官  朱　錦　娟
                                        法官  顏　南　全
                                        法官  許　澍　林
                                        法官  葉　勝　利
                                        法官  劉　延　村
      右正本證明與原本無異
                                              書  記  官
中　　　華　　　民　　　國　　九十三　　年　　　九　　　月　　 三十 　　日
                                                                      Ｒ
